---
title: "Delineamento de Experimentos"
author: "Uso de sobredoses de vitamina B12 na diminuição de aterosclerose, em pacientes com a doença."
date: "`r format(Sys.Date(),'%d de %B de %Y')`"
output:
  prettydoc::html_pretty:
    theme: cayman
    highlight: github
---






## Introdução

A aterosclerose é caracterizada pela formação de placas de gordura e tecido fibroso nas paredes internas das artérias, causando obstruções que impedem o fluxo sanguíneo. Trata-se da principal causa de infartos, acidentes vasculares e doença arterial periférica.

Capaz de afetar qualquer artéria do corpo, a condição tem início durante a infância/juventude e piora com o tempo. É assintomática durante a maior parte do seu desenvolvimento e muitas vezes só é descoberta após o surgimento de alguma complicação



## Metodologia 


  - Unidade experimental: Paciente com a doença
  - Variável resposta: diminuição da aterosclerose (diâmetro do calibre em mm)
  - Tratamentos em comparação (níveis): dose padrão, sobredose média e alta
  - Designação dos tratamentos: por sorteio
  - Número de repetições: 12 doentes por tratamento


## New Styles

`html_pretty` currently supports three page themes (`cayman`, `tactile` and
`architect`), and two syntax highlight styles (`github` and `vignette`).
The theme and highlight styles can be specified in the document metadata,
for example:

```yaml
output:
  prettydoc::html_pretty:
    theme: architect
    highlight: github
```

## Your Familiar Tools

Feel free to use the `knitr` infrastructure with dozens of tunable options in
your document.

```{r fig.width=6, fig.height=6, fig.align='center'}
set.seed(123)
n <- 1000
x1  <- matrix(rnorm(n), ncol = 2)
x2  <- matrix(rnorm(n, mean = 3, sd = 1.5), ncol = 2)
x   <- rbind(x1, x2)
head(x)
smoothScatter(x, xlab = "x1", ylab = "x2")
```

You can include code snippets of languages other than R, but note that
the block header has no curly brackets around the language name.

```cpp
// [[Rcpp::export]]
NumericVector timesTwo(NumericVector x) {
    return x * 2;
}
```

You can also write math expressions, e.g. $Y = X\beta + \epsilon$,
footnotes^[A footnote here.], and tables, e.g. using `knitr::kable()`.

```{r, echo=FALSE, results='asis'}
knitr::kable(head(iris, 10))
```

## Stay Tuned

Please visit the [development page](http://github.com/yixuan/prettydoc/) of the 
`prettydoc` package for latest updates and news. Comments, bug reports and
pull requests are always welcome.
