---
title: "Delineamento de Experimentos"
subtitle: "Uso de sobredoses de vitamina B12 na diminuição de aterosclerose, em pacientes com a doença."
author:  "Jonatha Azevedo/Leonardo Filgueira"
date: "`r format(Sys.Date(),'%d de %B de %Y')`"
output:
  prettydoc::html_pretty:
    theme: cayman
    highlight: github
---

## Introdução

A aterosclerose é caracterizada pela formação de placas de gordura e tecido fibroso nas paredes internas das artérias, causando obstruções que impedem o fluxo sanguíneo. Trata-se da principal causa de infartos, acidentes vasculares e doença arterial periférica.

Capaz de afetar qualquer artéria do corpo, a condição tem início durante a infância/juventude e piora com o tempo. É assintomática durante a maior parte do seu desenvolvimento e muitas vezes só é descoberta após o surgimento de alguma complicação

## Objetivos


Temos o objetivo de identificar se é estatisticamente significante o uso de sobredoses de vitamina B12 para diminuição da aterosclerose (nossa variável resposta). Logo, nosso experimento tenta identificar se o uso de sobredose de vitamina B12 aumenta o diâmetro da artéria (em mm), já que a doença faz com que essas artérias entupam com o progresso da doença.

## Metodologia 

Propomos um trabalho com a diferença entre os diâmetros das artérias entre o início do tratamento e depois das unidades experimentais terem sido submetidas ao tratamento com a sobredose de vitamina B12. Logo, qualquer aumento de diâmetro após o tratamento é considerado um bom resultado para o experimento realizado.

  - Unidade experimental: Paciente com a doença.
  - Variável resposta: diminuição da aterosclerose (diâmetro do calibre em mm).
  - Tratamentos em comparação (níveis): nenhuma dose, dose padrão, sobredose média e alta.
  - Designação dos tratamentos: por sorteio.
  - Número de repetições: 100 doentes por tratamento.

### Variáveis

- **Variável resposta:** Diferença do diâmetro antes e depois da sobredose de vitamina B12.

- **Fator**: Dose de vitamina B12.
    - **Níveis:**
        - Nenhuma dose;
        - Dose padrão;
        - Sobredose méda;
        - Sobredose alta.

### Pacientes

Os pacientes (representados pelo seu id) foram divididos, aleatoriamente, nos 4 grupos, na seguinte configuração:

```{r echo = F, message=F, warning=FALSE}
require(dplyr)
pacientes <- tibble(
              id = 1:400,
              grupo = paste("Grupo", rep(1:4, each = 100)),
              dose = rep(c("Nenhuma", "Padrão", "Sobredose média", "Sobredose alta"), each = 100)
              )
DT::datatable(pacientes, rownames = F)
```

## Resultados

Após o experimento, foi medido o diâmetro da artéria afetada e calculada a diferença do diâmetro antes e depois da dose de vitamina B12.

```{r echo = F}

set.seed(26)
diferenca <- round(c(rnorm(100, 0, 0.3), rnorm(100, 2.5, 0.3), rnorm(100, 7, 0.3), rnorm(100, 1, 0.3)), 4)
pacientes %>% 
  bind_cols(as_tibble(diferenca)) %>% 
  rename(diferenca = value) %>% 
  DT::datatable(rownames = F)
  
```

