---
title: "Delineamento de Experimentos"
subtitle: "Efeito de agrotóxicos na produção de laranjas - Análise"
author:  "Jonatha Azevedo/Leonardo Filgueira"
date: "`r format(Sys.Date(),'%d de %B de %Y')`"
output:
  prettydoc::html_pretty:
    theme: cayman
    highlight: github
---


```{r setup, include=FALSE}
knitr::opts_chunk$set(echo = TRUE,message = F,error=F,fig.align = 'center')
```






## Descrição do experimento

Todo o plantio foi realizado numa área 2.197,97$m^{2}$ e divida em 3 estufas de mesmo tamanho (11,6 X 63.16) onde o solo, temperatura,umidade e irrigação foram tratados e controlados sob as mesmas condições. Cada semente foi plantada com uma distância de 2 metros uma da outra e as covas com abertura de 40 x 40 x 40 centímetros totalizando 100 sementes em cada estufa. Todas as sementes usadas foram do mesmo fabricante e plantadas no mesmo dia e hora. Em cada estufa, a mesma condição foi aplicada, sendo que, na primeira estufa não foi aplicado nenhum agrotóxico; na segunda estufa foi Ao final do experimento será comparado o peso total de laranjas em cada estufa.

## Descrição das variáveis medidas no objeto de estudo

A variável resposta: Peso total das laranjas (em Kg) por pé.

**Fator**: Grupo de utilização de agrotóxico

Níveis: 

  - 1 = sem agrotóxico
  - 2 = com metade da dose atualmente aplicada
  - 3 = com a dose atualmente aplicada


## Análise

```{r,echo=FALSE}
require(dplyr)
require(ggplot2)
require(stringr)
base <- read.csv("base_3.csv",
                 stringsAsFactors = F)

```

```{r}
base %>% 
  mutate(ind = factor(ind, 
                      labels = c("Sem agrotóxico", "Metade da dose atualmente aplicada",
                                 "Dose atualmente aplicada"))) %>% 
  ggplot(aes(x = ind, y = pesos)) + 
  geom_boxplot(fill = "steelblue") + 
  theme_bw() + 
  labs(x = "Uso de agrotóxico", y = "Peso das laranjas") + 
  scale_x_discrete(labels = function(x) str_wrap(x, width = 15))
```



```{r}
base %>% 
  mutate(ind = factor(ind, 
                      labels = c("Sem agrotóxico", "Metade da dose atualmente aplicada",
                                 "Dose atualmente aplicada"))) %>% 
  ggplot(aes(x = pesos, fill = ind)) + 
  geom_histogram(binwidth=.7, alpha=0.5, position="identity") + 
  theme_bw()
```


Para os testes aplicados em seguida, utilizamos um nível de significância estatística de 5%.

#### Tese para detectar normalidade (Shapiro)

Primeiro para o tratamento **sem agrotóxicos** (*nível 1*): 

```{r}
base %>% 
  filter(ind == 1) %>% 
  pull(pesos) %>% 
  shapiro.test()
```

Com o p-valor de `0.988` não rejeitamos a hipótese de normalidade dos dados para o tratamento do nível 1.

```{r,echo =F}
base %>% 
  filter(ind == 1) %>% 
  pull(pesos) %>% 
  qqnorm(pch = 20) 

base %>% 
  filter(ind == 1) %>% 
  pull(pesos) %>% 
  qqline(col = "blue")
```

Em seguida para o tratamento com **metade da dose atualmente aplicada** (*nível 2*):

```{r}
base %>% 
  filter(ind == 2) %>% 
  pull(pesos) %>% 
  shapiro.test()
```

Com o p-valor de `0.048` rejeitamos a hipótese de normalidade dos dados para o tratamento do nível 2.


```{r,echo = F}
base %>% 
  filter(ind == 2) %>% 
  pull(pesos) %>% 
  qqnorm(pch = 20) 

base %>% 
  filter(ind == 2) %>% 
  pull(pesos) %>% 
  qqline(col = "blue")
```

Por fim, para o tratamento com a **dose atualmente aplicada** (*nível 3*)
```{r}
base %>% 
  filter(ind == 3) %>% 
  pull(pesos) %>% 
  shapiro.test()
```


Com o p-valor de ` 0.579` não rejeitamos a hipótese de normalidade dos dados para o tratamento do nível 3.

```{r, echo=F}
base %>% 
  filter(ind == 3) %>% 
  pull(pesos) %>% 
  qqnorm(pch = 20) 

base %>% 
  filter(ind == 3) %>% 
  pull(pesos) %>% 
  qqline(col = "blue")
```



Com essa configuração, ao nível de significância estatística de 5 %, que a hipótese de normalidade da ANOVA foi violada. Logo, precisamos de uma abordagem não paramétrica para o experimento.


#### Teste de kruskal 

Verificamos se os níveis representados, possuiem a mesma distribuição (hipótese nula). O teste de Kruskal é uma extensão do teste de Wilcoxon, que seá também utilizado na análise.

```{r}
kruskal.test(pesos~ind, data = base)
```


com o p-valor de muito a baixo do nível de significância, rejeitamos a hipótese nula (distribuições iguais) para o teste de Kruskal. Em seguida, o teste de wilcox par-a-par. 


Comparando o **nível 1** (sem agrotóxico)  e o **nível 2** (metade da dose aplicada):

```{r}
wilcox.test(base$pesos[base$ind == 1], base$pesos[base$ind == 2])
```

Vemos que as distribuições não diferem.

Comparando o **nível 1** (sem agrotóxico)  e o **nível 3** (dose total aplicada):

```{r}
wilcox.test(base$pesos[base$ind == 1], base$pesos[base$ind == 3])
```

As distribuições diferem.


Comparando o **nível 2** (metade da dose aplicada)  e o **nível 3** (dose total aplicada):

```{r}
wilcox.test(base$pesos[base$ind == 2], base$pesos[base$ind == 3])
```
As distribuições diferem.

## Conclusão


 Então temos diferença significativa entre os grupos 1 e 3 e entre 2 e 3.  Então podemos dizer que há diferença significativa do peso das laranjas com dose atualmente aplicada de agrotóxicos, em relação às laranjas sem agrotóxicose com a metade da dose atualmente aplicada.
