---
title: "Delineamento de Experimentos"
subtitle: ""
author:  "Jonatha Azevedo/Leonardo Filgueira"
date: "`r format(Sys.Date(),'%d de %B de %Y')`"
output:
  prettydoc::html_pretty:
    theme: cayman
    highlight: github
---


```{r setup, include=FALSE}
knitr::opts_chunk$set(echo = TRUE,warning = F,message = F)
```


## Introdução

Esse trabalho tem como finalidade a elaboração contextual, simulação, análise e a interpretação de resultados de um delineamento de experimentos fatorial completo (produção de eucalipto). Com o tema de produção de eucalipto, será desenvolvido um experimento misto, com a seguinte organização: 

  - Três fatores (com 30 repetições em cada tratamento):
      - A, 3 níveis
      - B, 2 níveis 
      - C, 4 níveis

  - Aplicanto os seguintes efeitos de interação: 
      - A e C (em 6 dos tratamentos)
      - Sem efeito do fator B
      
      

## Motivação
      
Os eucaliptos constituem-se nas espécies florestais mais utilizadas nos
reflorestamentos no Brasil. Com uma grande diversidade de utilizações de sua madeira, podemos destacar o reflorestamento ( abastecimento das indústrias de celulose e de chapas).

Recentemente essa madeira passou a ter muito maior expressão pela necessidade de
sua utilização também para energia, fato que ampliou significativamente a demanda no
mercado interno.

Devido a essa importância, pretende-se desenvolver um experimento para verificar o crescimento de mudas de eucalipto considerando diferentes tipos de recipientes, espécies e quantidade de irrigação. 

Modelando na estrutura apresentada, segue:

  - **Variável resposta**: Crescimento de mudas de eucalipto (altura em metros)
  - Fatores e seus níveis:
    - **Recipiente**: 1, 2 e 3
    - **Irrigação**: 1 (vez) ,2 (vezes)
    - **Espécies**: e1 (*citriodora*), e2 (*maculata*), e3 (*maidenii*) e e4 (*paniculata*)


## Simulação

```{r}
set.seed(234)
require(dplyr)
croqui = expand.grid(rep=1:30, Espec=c("E1","E2","E3","E4"),irrig = c(1,2), Recip=c("R1","R2",'R3'))

#Especie 1
alturas1 <- format(rnorm(n = 180,mean = 22.1,sd = 1.8),digits = 3) %>% as.numeric()
#Especie 2
alturas2<- format(rnorm(n = 180,mean = 22.5,sd = 1.3),digits = 3) %>% as.numeric()
#Especie 3
alturas3 <- format(rnorm(n = 180,mean = 23,sd = 1.7),digits = 3) %>% as.numeric()
#Especie 4
alturas4 <- format(rnorm(n = 180,mean = 21.4,sd = 1.8),digits = 3) %>% as.numeric()


# aplicando mudancas para diferentes recipientes e irrigação

alturas = c(alturas4,alturas3,alturas2,alturas1)
dados = data.frame(croqui, resp=alturas)
tratamento = paste0(seq(1:27),"T")
trat = factor(rep(tratamento, each=30))
dados$Trat = with(dados, interaction(Espec, Recip))
dados <- as_tibble(dados)


```




```{r}

dados$resp = ifelse(dados$Recip == "R1", dados$resp + 0.03, dados$resp + 1.2)
dados$resp = ifelse(dados$irrig == 1, dados$resp - 1.5, dados$resp + 1.5)
DT::datatable(dados, rownames = F)
```


Considerando o seguinte modelo matemático, temos:

$$Y_{ijkl} = \mu + \tau_{i} + \beta_{j}+ \phi_{k}  + (\tau\beta)_{ij} + (\beta\phi)_{jk} + (\tau\phi)_{ik} + \epsilon_{lijk}$$

 onde $(\tau\phi)_{ik}$ = 0, para todo i,k.
 
 Com o nível de significância de 5%, temos
 

## Análise descritiva

```{r}
summary(dados)

#(médias.trat = with(dados, tapply(resp, trat, mean)))
(médias.rec = with(dados, tapply(resp, Recip, mean)))
(médias.esp = with(dados, tapply(resp, Espec, mean)))

(médias = with(dados, tapply(resp, list(Recip, Espec), mean)))
(variâncias = with(dados, tapply(resp, list(Recip, Espec), var)))
(desvios = with(dados, tapply(resp, list(Recip, Espec), sd)))

```



```{r}
# Gráfico de caixas
par(mfrow=c(2,2))

# Espécies
with(dados, boxplot(resp ~ Espec, names=c("E1", "E2","E3","E4"), ylab="Alturas (cm)", 
                    xlab="Espécies", las=1, col='LightYellow'))
points(médias.esp, pch="+", col=2, cex=1.5)
# Recipientes
with(dados, boxplot(resp ~ Recip, names=c("R1", "R2", "R3"), ylab="Alturas (cm)", 
                    xlab="Recipientes", las=1, col='LightYellow'))
# Irrigacao
with(dados, boxplot(resp ~ irrig, names=c("1","2"), ylab="Alturas (cm)", 
                    xlab="Recipientes", las=1, col='LightYellow'))

points(médias.rec, pch="+", col=2, cex=1.5)
```




## Análise dos resultados


## Conclusão
