---
title: "Delineamento de Experimentos"
subtitle: ""
author:  "Jonatha Azevedo/Leonardo Filgueira"
date: "`r format(Sys.Date(),'%d de %B de %Y')`"
output:
  prettydoc::html_pretty:
    theme: cayman
    highlight: github
---


```{r setup, include=FALSE}
knitr::opts_chunk$set(echo = TRUE, warning = F, message = F,fig.align = "center")
```


## Introdução

Esse trabalho tem como finalidade a elaboração contextual, simulação, análise e a interpretação de resultados de um delineamento de experimentos fatorial completo. Com o tema de produção de eucalipto, será desenvolvido um experimento misto, com a seguinte organização: 

  - Três fatores (com 30 repetições em cada tratamento):
      - **A**, com 3 níveis;
      - **B**, 2 níveis;
      - **C**, 4 níveis.

  - Aplicando os seguintes efeitos de interação: 
      - A e C (em 6 dos tratamentos).
      - Sem efeito do fator B

## Motivação
      
Os eucaliptos são das espécies florestais mais utilizadas nos
reflorestamentos no Brasil. Com uma grande diversidade de utilizações de sua madeira, podemos destacar o reflorestamento para o abastecimento das indústrias de celulose e de chapas.

Recentemente essa madeira passou a ter muito maior expressão pela necessidade de sua utilização também para energia, fato que ampliou significativamente a demanda no mercado interno. Devido a essa importância, pretende-se desenvolver um experimento para verificar o crescimento de mudas de eucalipto considerando diferentes tipos de recipientes, espécies e quantidade de irrigação. 

Modelando na estrutura apresentada, segue:

  - **Variável resposta**: Altura de mudas de eucalipto (em metros).
  - Fatores e seus níveis:
    <!-- - **Recipiente**: 1, 2 e 3 -->
    - **Irrigação**: Nunca, 3 vezes ao dia, 5 vezes ao dia
    - **Luvas do agricultor**: Agicultor usava luva de borracha; agricultor não usava luva.
    - **Espécies**: e1 (*citriodora*), e2 (*maculata*), e3 (*maidenii*) e e4 (*paniculata*)

As mudas foram medidas 10 anos após seu plantio, tempo suficiente para atingir sua altura comum.

De acordo com NISHIJIMA, Toshio et al. em FREQÜÊNCIAS DE IRRIGAÇÃO PARA Eucalyptus grandis E Pinus elliottii em viveiro, o número ideal de irrigações por dia é de 3 vezes, com uma irrigação de 5 litros por minuto. Então os níveis deste fator foram escolhidas de maneira a seguir o resultado do estudo mencionado.

As luvas de borracha são muito recomendadas, como um Equipamento de Proteção Individual, mas não interferem na altura das árvores.

Com base no site do [Instituto de Pesquisas e Estudos Florestais](http://www.ipef.br/identificacao/cief/especies), as diferentes espécies de espécies de eucalipto tem as seguintes alturas:

- *citriodora*: Até 50 metros de altura.
- *maculata*:  De 35 a 45 metros de altura.
- *maidenii*: De 40 a 70 metros de altura (De acordo com Boland et al. em Forest Trees of Australia).
- *paniculata*: Cerca de 30 metros de altura, podendo até ultrapassar os 50 metros.

## Simulação

```{r eval = F, echo = FALSE}
# Chunk com simulação anterior

set.seed(234)
require(dplyr)
croqui = expand.grid(rep = 1:30, Espec = c("E1", "E2", "E3", "E4"), irrig = c(1, 2), Recip = c("R1", "R2", 'R3'))

# Especie 1
alturas1 <- format(rnorm(n = 180, mean = 40, sd = 3), digits = 3) %>% as.numeric()
#Especie 2
alturas2<- format(rnorm(n = 180, mean = 40, sd = 2), digits = 3) %>% as.numeric()
#Especie 3
alturas3 <- format(rnorm(n = 180, mean = 55, sd = 4),digits = 3) %>% as.numeric()
#Especie 4
alturas4 <- format(rnorm(n = 180, mean = 35, sd = 3), digits = 3) %>% as.numeric()


# aplicando mudancas para diferentes recipientes e irrigação

alturas <- c(alturas4, alturas3, alturas2, alturas1)
dados <- bind_cols(croqui, resp = alturas)
tratamento <- paste0(seq(1:27),"T")
trat<- factor(rep(tratamento, each = 30))
dados$Trat <- with(dados, interaction(Espec, Recip))
dados <- as_tibble(dados)
```


```{r}
# Chunk com nova simulação
set.seed(234)

require(dplyr)
if(!require(agricolae)){ 
  install.packages("agricolae", repos = 'http://cran.us.r-project.org')
}
require(agricolae)

dados <- expand.grid(rep = 1:30, Espec = c("E1", "E2", "E3", "E4"), luva = c("Luva", "Sem Luva"), irrig = c(0, 3, 5), media = 40)

dados$efeito_esp <- ifelse(dados$Espec == "E1", rnorm(180, 4, 3),
                     ifelse(dados$Espec == "E2", rnorm(180, 0, 3),
                            ifelse(dados$Espec == "E3", rnorm(180, 12, 3),
                                   rnorm(180, 5, 3))))

dados$efeito_irrig <- ifelse(dados$irrig == 0, rnorm(240, -3, 2),
                             ifelse(dados$irrig == 3, rnorm(240, 5, 2),
                                    rnorm(240, 0, 2)))

dados$efeito_inter <- ifelse(dados$Espec == "E3" & dados$irrig == 3, rnorm(30, 3, 2),
                             ifelse(dados$Espec == "E2" & dados$irrig == 0, rnorm(30, -5, 2),
                             ifelse(dados$Espec == "E3" & dados$irrig == 5, rnorm(30, 1, 2),
                             rep(0, 30))))
```

Considerando a média global como 40, temos a seguinte tabela com os dados:


```{r}
dados <- dados %>% 
  mutate(Altura = round(media + efeito_esp + efeito_irrig + efeito_inter, 2)) %>% 
  select(-media, -contains("efeito")) %>% 
  as_tibble()

DT::datatable(dados, rownames = F)
```


Considerando o seguinte modelo matemático, temos:

$$Y_{ijkl} = \mu + \tau_{i} + \beta_{j}+ \phi_{k}  + (\tau\beta)_{ij} + (\beta\phi)_{jk} + (\tau\phi)_{ik} + \epsilon_{l i j k}$$

 onde $(\tau\phi)_{ik}$ = 0, para todo i,k.
 

## Análise descritiva

```{r}
summary(dados)

(medias_irrig = with(dados, tapply(Altura, irrig, mean)))
(medias_luv = with(dados, tapply(Altura, luva, mean)))
(medias_esp = with(dados, tapply(Altura, Espec, mean)))

# (medias = with(dados, tapply(Altura, list(irrig, luva, Espec), mean)))
# (variancias = with(dados, tapply(Altura, list(irrig, luva, Espec), var)))

# (desvios = with(dados, tapply(Altura, list(irrig, luva, Espec), sd)))
```

Podemos perceber que o valor da altura média varia de acordo com a quantidade de irrigação, sendo maior quando a muda é irrigada 3 vezes ao dia. Também podemos observar que a espécie 3 apresenta uma altura maior, em média. 

```{r fig.width=10, fig.align='center'}
# Boxplot
par(mfrow = c(1, 2))

# Espécies
with(dados, boxplot(Altura ~ Espec, names = c("E1", "E2","E3","E4"), ylab = "Altura (m)", xlab = "Espécies", las = 1, col = 'LightYellow', main = "Altura de eucaliptos \nde acordo com a espécie"))

points(medias_esp, pch = "+", col = 2, cex = 1.5)
legend("topright", legend = "Altura média", pch = "+", col = 2, cex = 0.8, bty = "n")

# Irrigação
with(dados, boxplot(Altura ~ irrig, names = c("R1", "R2", "R3"), ylab = "Altura (m)", xlab = "Quantidade de irrigações", las = 1, col = 'LightYellow', main = "Altura de eucaliptos \nde acordo com a irrigação", pch = 20))

points(medias_irrig, pch = "+", col = 2, cex = 1.5)
legend("topright", legend = "Altura média", pch = "+", col = 2, cex = 0.8, bty = "n")
```

Os gráficos indicam que a distribuição da altura muda de acordo com a espécie. Vemos as espécies 1 e 4 com uma ditribuição similar, a espécie 3 com uma distribuição de alturas maiores e a espécie 2 com menores alturas. 

Em experimentos fatoriais é importante verificar se existe interação entre os fatores. Inicialmente vamos fazer isto graficamente e mais a frente faremos um teste formal para presença de interação.

```{r,echo = F,fig.align='center', fig.width=10}
par(mfrow= c(1,2))
with(dados, interaction.plot(irrig, Espec, Altura, las=1, xlab = 'Quantidade de irrigação', ylab = 'Alturas médias (m)', col = c('red', 'blue'), bty='l', trace.label = deparse(substitute(Espécies)), lwd = 2.5, main = "Interação entre quantidade de irrigação \ne espécies de eucalipto"))

with(dados, interaction.plot(Espec, irrig, Altura, las=1, xlab = 'Espécies', ylab='Alturas médias (m)', col = c('red', 'blue'), bty='l', trace.label = deparse(substitute(Irrigação)), lwd = 2.5, main = "Interação entre espécies de eucalipto \ne quantidade de irrigação"))
```

<!-- Interpretar que tem interação -->

```{r,echo = F,fig.align='center', fig.width=10}
par(mfrow= c(1,2))
with(dados, interaction.plot(luva, Espec, Altura, las=1, xlab = 'Uso de luvas de borracha', ylab = 'Alturas médias (m)', col = c('red', 'blue'), bty='l', trace.label = deparse(substitute(Espécies)), lwd = 2.5, main = "Interação entre uso de luvas \ne espécies de eucalipto"))

with(dados, interaction.plot(Espec, luva, Altura, las=1, xlab = 'Espécies', ylab='Alturas médias (m)', col = c('red', 'blue'), bty='l', trace.label = deparse(substitute(`Uso de luvas`)), lwd = 2.5, main = "Interação entre espécies de eucalipto \ne uso de luvas"))
```

<!-- Interpretar que não tem interação -->

## Análise inferencial

### Anova completa

A seguir, relações que foram sugeridas a partir da análise descritiva serão verificadas a partir de testes de hipóteses. Nosso objetivo é verificar se as espécies, o uso de luvas e a irrigação possuem relação com a altura das árvores, então iremos buscar aplicar uma ANOVA. Contudo, as suposições da análise de variância devem ser satisfeitas. Primeiramente, os níveis de todos os fatores são independentes, então esta primeira suposição está satisfeita. A seguir, verificaremos normalidade. Todos os testes de hipóteses serão aplicados sob um nível de significância de 5%.

#### Teste de normalidade

Hipóteses

$$\begin{cases}
 H_{0}: \mbox{A amostra provém de uma população com distribuição normal} \\ 
  H_{1}: \mbox{A amostra não provém de uma população com distribuição normal} 
\end{cases}$$

A seguir temos a tabela com o p-valor do teste de Shapiro-Wilk de normalidade para a variável Altura do eucalipto, para cada combinação dos níveis dos fatores.

```{r}
normalidade <- dados %>%
  group_by(Espec, luva, irrig) %>%
  summarise(p_valor = round(shapiro.test(Altura)$p.value, 2))

DT::datatable(normalidade)

normalidade %>% 
  filter(p_valor < 0.05)
```

Como pudemos perceber, sob um nível de significância de 5%, a hipótese de normalidade não foi rejeitada para nenhuma combinação de níveis dos fatores. Logo, podemos prosseguir, verificando homocedasticidade. Utilizaremos o teste de Bartlett, que tem as seguintes hipóteses:

#### Teste de homocedasticidade

$$\begin{cases}
 H_{0}: \sigma^2_i = \sigma^2_j , \forall i \neq j \\ 
  H_{1}: \mbox{Pelo menos um } \sigma^2_i \mbox{ é diferente}
\end{cases}$$

```{r}
bartlett.test(Altura ~ interaction(Espec, luva, irrig), data = dados)
```

Como podemos perceber, sob um nível de significância de 5%, não temos evidências estatísticas para rejeitar a hipótese nula. Ou seja, temos as suposições da ANOVA satisfeitas.

#### Análise de variâncias

As hipóteses da ANOVA são as seguintes:

<!-- Colocar hipóteses -->

$$\begin{cases}
 H_{0}: \tau_{1} = \tau_{2} = \dots \tau_{a} = 0  \\ 
  H_{1}: \tau_{i} \neq 0 \mbox{ pelo menos para um i} \mbox{ (efeito principal do factor A)} 
\end{cases}$$


$$\begin{cases}
 H_{0}: \beta_{1} = \beta_{2} = \dots \beta_{b} = 0  \\ 
  H_{1}: \beta_{i} \neq 0 \mbox{ pelo menos para um i} \mbox{ (efeito principal do factor B)}
\end{cases}$$


$$\begin{cases}
 H_{0}: \phi_{1} = \phi_{2} = \dots \phi_{c} = 0  \\ 
  H_{1}: \phi_{i} \neq 0 \mbox{ pelo menos para um i} \mbox{ (efeito principal do factor C)}
\end{cases}$$ 


```{r}
modelo <- aov(Altura ~ Espec * luva * irrig, data = dados)
summary(modelo)
```

Podemos concluir, sob um nível de significância de 5%, que a espécie e quantidade de irrigação, além da interação entre os fatores espécie e quantidade de irrigação realmente influencia na altura dos eucaliptos.

##### Comparações múltiplas

Uma análise de variância (ANOVA) pode mostrar se existe diferença significante entre grupos, mas não diz quais grupos diferem entre si. Então é preciso comparar as médias, logo após a ANOVA. Existem diversos testes para comparação de médias, para realizar as comparações múltiplas utilizaremos o teste de Duncan.

O teste Duncam é um teste aplicado depois da ANOVA para identificar os pares de médias (de pelo menos 3) que difiram estatísticamente. Ele considera as seguintes hipóteses:


$$\begin{cases} H_{0}: \mu_i - \mu_i' = 0 \\
H_{0}: \mu_i - \mu_i' \neq 0
\end{cases}$$

Rejeitamos $H_0$ se $|\hat{\mu_i} - \hat{\mu_i'} |>= 0$.

```{r fig.width=10}
out <- duncan.test(modelo, trt = c("Espec", "irrig"))
out
```


<!-- Colocar interpretação -->

```{r}
plot(out, variation="IQR")
```




<!-- ## Conclusão -->
